臺灣高等法院臺中分院刑事裁定
111年度抗字第720號

抗  告  人  
即  自訴人  凱蒂企業有限公司

法定代理人  賴桂雄


            賴勁宇


            林惠英


自訴代理人  魏克仁律師  
被      告  陳明佶




被      告  陳明富




被      告  陳彥价




上列抗告人因被告等背信等案件，不服臺灣臺中地方法院中華民
國111年6月8日裁定（110年度自字第18號）提起抗告，本院裁定
如下：
    主  文
抗告駁回。
    理  由
一、抗告意旨略以：
　㈠被告陳明富、陳明佶等，明知學田營造有限公司業於民國87
    年3月20日經臺中市政府都發局以經商字第087206566號函撤
    銷登記，竟憑以該公司之名，於99年12月31日詐騙抗告人即
    自訴人凱蒂企業有限公司（下稱自訴人）簽「承諾書」乙紙
    。於100年3月23日，該公司負責人陳明富，又以學田營造有
    限公司名義，由陳明富自行簽訂「轉讓同意書」，詐騙自訴
    人，同意將系爭土地及建物多筆，同意轉讓予第三人晴太建
    設股份有限公司(下稱晴太公司)。並使用尚未設立公司統一
    編號00000000，據以行使，並以之為遂行詐欺、侵占、背信
    等手段，均足生損害於公眾及自訴人。
  ㈡又被告陳明富、陳明佶等，復以該撤銷登記之公司名義，與
    自訴人、第三人晴太公司三方，於100年5月11日經民間公證
    人詹晉良公證，並據以行使該民間公證書，為施用詐術之方
    法手段博取自訴人之信任，獲取不法利益，為行使偽造公文
    書之行為之一。民間公證書既係公文書之一種，被告陳明富
    、陳明佶等，以業經撤銷之公司（學田營造有限公司）負責
    人及法定代理人之名義為民間公證人之虛妄公證認證，並據
    以行使該公證書，顯有違反刑法第216條行使偽造公文書之
    罪。又以虛偽之學田興業營造公司（統一編號00000000），
    填載於民間公證人之認證書，當為另一行使偽造公文書之行
    為之二。被冒用統一編號之公司即學田興業營造公司，係於
    108年12月10日，始完成公司登記，而民間公證人公證書認
    證日期為100年5月11日，觀其時間先後，被告陳明富、陳明
    佶等，係以尚未經公司登記公司統一編號登載於已經撤銷之
    學田公司，為行使偽造公文書之行為之三。被告陳明富、陳
    明佶等，其以行使偽造公文書之行為之一、之二、之三，使
    用非法手段、方法、目的，以遂行其詐取自訴人錢財之目的
    ，自又有渉犯刑法第339條詐欺取財之罪嫌。
　㈢原裁定所指商業行為之風險，應係天然之風險，非人為能力
    所左右，是凡經過人為惡意加工造成之危險，自不與焉。原
    裁定濫用「商業危險」所為之民事行為之認定，自有不當。
　㈣抗告人注入全部財產，應分配全部之别墅，被告陳明富、陳
    明佶等為營造業者，對所建成之别墅，竟以多間登記被告等
    個人所有，8至9間多間登記予第三人晴太公司所有，有為自
    己或第三人不法所有之意圖，渉犯刑法侵占罪。
　㈤綜上所述，原裁定顯有不當，請求撤銷原裁定，另為適當合
    理之審理。　　　
二、按法院或受命法官，得於自訴案件第一次審判期日前，訊問
    自訴人、被告及調查證據；訊問及調查結果，如認為案件有
    刑事訴訟法第252條、第253條、第254條之情形者，得以裁
    定駁回自訴，刑事訴訟法第326條第1項、第3項分別定有明
    文。次按為貫徹無罪推定原則，檢察官就被告犯罪事實，應
    負舉證責任，並指出證明之方法，刑事訴訟法第161條第1項
    定有明文。又同法第161條、第163條關於舉證責任與法院調
    查義務之規定，係編列在該法第1編總則第12章「證據」中
    ，原則上於自訴程序亦同適用，除其中第161條第2項起訴審
    查之機制、同條第3、4項以裁定駁回起訴之效力，自訴程序
    已分別有第326條第3、4項及第334條之特別規定足資優先適
    用外，關於第161條第1項檢察官應負實質舉證責任之規定，
    亦於自訴程序之自訴人同有適用。而舉證責任之內涵，除應
    盡提出證據之形式舉證責任外，尚負「指出證明之方法」之
    義務，此「指出證明之方法」，應包括指出調查之途徑、與
    待證事實之關聯及證據之證明力等事項。從而，自訴案件既
    係由自訴人取代檢察官之地位，就被告之犯罪事實自行訴追
    ，而刑事被告依法並無自證無罪之義務，是關於犯罪構成要
    件之證明，應由自訴人負舉證責任，並指出證明方法。故自
    訴人就被告犯罪事實已為舉證，並指出證明方法（含聲請調
    查證據）時，則法院就其所提出之證據，已否足使法院合理
    可疑被告犯罪，所指出之證明方法，已否指出調查途徑、與
    待證事實有無關聯性等事項，即應予以審查說明，審查結果
    如認其舉證不足使法院合理可疑被告犯罪，或依其舉證所指
    出之證明方法，無調查可能性，或與待證事實均無關聯，自
    得依同法第326條第3項規定裁定駁回自訴。
三、經查：　　　　
　㈠自訴人提起自訴，主張被告陳明富、陳明佶、陳彥价涉犯刑
    法第342條背信、同法第335條第1項侵占及同法第339條第1
    項詐欺取財罪嫌，經原審裁定認本件應屬自訴人與學田營造
    有限公司間之民事問題，應另循民事途徑尋求解決，難認被
    告等3人有何背信、詐欺、侵占等犯行；此外，復查無其他積
    極證據足資證明被告等涉有何背信、詐欺、侵占犯行，認渠
    等罪嫌均不足，而裁定駁回自訴。是本件自訴人自訴之犯罪
    事實及罪名僅為被告等3人涉犯刑法第342條背信罪、同法第
    335條第1項侵占罪及同法第339條第1項詐欺取財罪等3項，
    則自訴人抗告意旨，除前揭背信、侵占、詐欺等3項罪名外
    ，新增行使偽造公文書之事實及罪名（即前揭抗告意旨㈡部
    分），既非在其自訴之犯罪事實範圍內，且未經原審裁定准
    駁與否，顯非屬本案審理範圍，本院自毋庸審酌，先予敘明
    。
  ㈡自訴人指被告等人涉犯背信罪部分：
　　按刑法第342條規定之背信罪，係以「為他人處理事務，意
    圖為自己或第三人不法之利益，或損害本人之利益，而為違
    背其任務之行為，致生損害於本人之財產或其他利益」為其
    構成要件。所謂為他人處理事務，係指行為人受他人委任，
    而為他人處理事務而言，亦即以行為人與該他人間具有「委
    任關係」為前提；且行為人所處理之事務，必須具有「他屬
    性」，如係屬於自己之事務或工作行為，並非為他人處理事
    務，不構成背信罪。即其為他人處理事務，係基於對內關係
    ，負有基於一定之注意而處理該本人事務之法的任務。被告
    陳明富、陳明佶、陳彥价為自然人，與學田營造有限公司屬
    不同權利主體，依照自訴人之主張，自訴人係與學田營造有
    限公司成立土地及建物合建契約，屬類似合夥關係之無名契
    約，委任關係應係存於自訴人與學田營造有限公司之間；而
    被告陳明富、陳明佶、陳彥价雖因渠等身份分別為學田營造
    有限公司負責人或董事，對內對於學田營造有限公司負有管
    理監督之忠實義務及善良管理人注意義務，但與自訴人之間
    並無委任關係，難謂被告等人客觀上有何違背任務之行為，
    是原審以自訴人所訴事實，無從認被告陳明富等3人成立背
    信罪之犯行，核無不合。　
　㈢自訴人指被告等涉犯侵占罪部分：
　　按侵占罪之成立需行為人有持有他人財物之前提事實，而後
    有「易持有為所有」之主觀犯意及客觀之行為，始足當之。
    查本件各該建物之第一次登記所有權人均非自訴人，有雲林
    縣地籍異動索引在卷可稽（見原審卷一第351頁至第419頁）
    ，自訴人既從未取得各該建物所有權，被告等自不生侵占自
    己持有「他人」物，亦無「易持有為所有」可言，不符刑法
    侵占罪之構成要件。況自訴人與學田營造有限公司之間係土
    地及建物合建契約關係，縱學田營造有限公司嗣後未將自訴
    人應得之利益交付，應屬民事糾紛，難以刑法侵占罪之刑責
    相繩，是原審以自訴人所訴事實，無從認被告陳明富等3人
    成立侵占罪之犯行，核無違誤。
　㈣自訴人指被告等涉犯詐欺罪部分：
　　自訴人於抗告意旨指稱被告等人明知學田營造有限公司業於
    87年3月20日經臺中市政府都發局以經商字第087206566號函
    撤銷登記，竟以該公司之名，於99年12月31日詐騙自訴人簽
    承諾書；又被告陳明富於100年3月23日以學田營造有限公司
    名義簽訂轉讓同意書，詐騙自訴人，同意將系爭土地及建物
    多筆，同意轉讓予第三人晴太公司，並使用尚未設立公司統
    一编號00000000云云。惟查：
　⒈按刑法第339條第1項詐欺罪之成立，以「意圖為自己或第三
    人不法所有，以詐術使人將本人或第三人之物交付」為要件
    。所謂以詐術使人交付，必須被詐欺人因其詐術而陷於錯誤
    ，若其所用方法，不能認為詐術，亦不致使人陷於錯誤，即
    不構成該罪。從而，行為人如非自始基於不法之意圖，客觀
    上亦無施用詐術之行為，或並無損害發生，或被害人所受損
    害，非由欺罔行為陷於錯誤所致，均不得遽以詐欺罪相繩。
　⒉查學田營造有限公司（統一編號00000000）業經經濟部87年3
    月20日經商字第087206566號函「撤銷登記」在案（原裁定
    誤植為「解散登記」，應予更正），有臺中市政府109年10
    月19日府授經商字第10907592570號函暨檢附附件學田營造
    有限公司（統一編號00000000）最新變更登記表、經濟部商
    工登記公示資料查詢服務在卷可稽（見原審卷一第57至59頁
    、第61至63頁；原審卷二第131至132頁）。又查學田營造有
    限公司（統一編號00000000）於89年5月30日核准設立，於1
    08年3月26日經臺中市政府108年3月26日府授經商字第00000
    0000000號變更名稱為學田興業股份有限公司（統一編號000
    00000）、108年12月10日學田興業股份有限公司（統一編號
    00000000）經臺中市政府108年12月10日府授經商字第10807
    660010號變更登記（分割減資2萬股）、109年8月25日學田
    興業股份有限公司（統一編號00000000）經臺中市政府109
    年8月25日府授經商字第10907482340號解散登記在案，有臺
    中市政府109年12月7日府授經商字第10907700510號函暨檢
    附附件學田興業股份有限公司（統一編號00000000）最新（
    含解散前）變更登記表、經濟部商工登記公示資料查詢服務
    、有限公司變更登記表、股份有限公司變更登記表在卷可稽
    （見原審卷一第69至71頁、第73至77頁、第79至81頁；原審
    卷二第135至137頁、第173至174、第175至177頁）。
　⒊基上可知，①99年12月31日自訴人簽立承諾書時（見原審卷一
    第53頁）；②100年3月23日被告陳明富以學田營造有限公司
    名義（統一編號00000000）簽訂轉讓同意書，同意將系爭土
    地及建物多筆轉讓予第三人晴太公司時（見原審卷一第55頁
    ）；③100年5月11日被告陳明富以學田營造有限公司名義（
    統一編號00000000），與自訴人、第三人晴太公司三方訂定
    協議書，並經民間公證人詹晉良公證時（見原審卷一第39至
    41頁、第43至49頁），學田營造有限公司（統一編號000000
    00）均為合法存在之公司，是自訴人前開抗告意旨指稱學田
    營造有限公司（統一編號00000000）業於87年3月20日撤銷
    登記，學田興業股份有限公司（統一編號00000000）係於10
    8年12月10日始完成公司登記，被告等人使用尚未設立公司
    統一編號00000000，並以之為遂行詐欺、侵占、背信等手段
    ，均足生損害於公眾及自訴人云云，顯屬無據。至於學田營
    造有限公司（統一編號00000000）於108年3月26日更名為學
    田興業股份有限公司（有經濟部商工登記公示資料查詢服務
    及股份有限公司變更登記表在卷可憑，見原審卷二第135至1
    37頁、第175至177頁），乃其自身商業考量，自不得因其更
    改公司名稱，即認其與自訴人簽訂契約時有何施用詐術情事
    。
四、綜上所述，前揭抗告意旨㈠、㈢、㈣部分，係對原裁定已說明
    之事項或為其採證認事職權之適法行使，徒憑己見，指摘原
    裁定不當，均非可採。又依自訴人所舉事證，尚難認定被告
    陳明富等3人有何自訴意旨所指背信、侵占、詐欺之犯行，
    原審因認本案顯有刑事訴訟法第252條第10款所定犯罪嫌疑
    不足之情形，裁定駁回自訴，已詳述其認定之理由，經核於
    法並無違誤，亦不悖於經驗法則及論理法則，難謂有何違法
    或不當。自訴人既未提出被告犯罪之確切證據，尚難僅憑其
    片面指訴，逕認被告陳明富等3人有自訴意旨所指犯行。抗
    告意旨猶執前詞，指摘原裁定不當，其抗告為無理由，應予
    駁回。　　
據上論斷，應依刑事訴訟法第412條，裁定如主文。　　
中　　華　　民　　國　　111 　年　　9 　　月　  20 　日
            刑事第十一庭　  審判長法　官　張意聰
                                  法　官　周瑞芬
                                  法　官　陳慧珊
以上正本證明與原本無異。
不得再抗告。
                                  書記官  李淑芬        
中　　華　　民　　國　　111 　年　　9 　　月　　20　　日